臺灣彰化地方法院刑事裁定　　　　　　　96年度聲判字第7號
聲　請　人　甲○○
代　理　人　林溢根律師
被　　　告　乙○○
上列聲請人因告訴被告偽造文書等案件，不服臺灣高等法院臺中
分院檢察署檢察長中華民國96年4月24日駁回再議之處分（96年
度上聲議字第681號），聲請交付審判，本院裁定如下：
    主  文
聲請駁回。
    理  由
一、聲請交付審判意旨如附件聲請狀所載。
二、按告訴人不服上級法院檢察署檢察長或檢察總長認再議為無
    理由而駁回之處分者，得於接受處分書後10日內委任律師提
    出理由狀，向該管第一審法院聲請交付審判；法院認為交付
    審判之聲請不合法或無理由者，應駁回之，刑事訴訟法第
    258條之1、第258條之3第2項前段分別定有明文。查本件聲
    請人甲○○以被告乙○○涉犯刑法第216條、第210條之行使
    偽造私文書罪、第214條之使公務員登載不實罪及第339條第
    3項、第1項之詐欺未遂罪嫌，於民國（下同）95年5月3日具
    狀向臺灣彰化地方法院檢察署檢察官提出告訴，經該檢察署
    檢察官於96年3月16日以95年度偵字第7353號為不起訴處分
    後，聲請人不服，聲請再議，亦經臺灣高等法院臺中分院檢
    察署檢察長96年4月24日以96年度上聲議字第681號處分書，
    以聲請人再議為無理由而駁回再議，並於96年4月27日送達
    該處分書予聲請人之受僱人等情，此有臺灣高等法院臺中分
    院檢察署送達證書1紙附卷可參，是聲請人於96年5月3日委
    任林溢根律師聲請本件交付審判案件，核與前開聲請程序之
    相關規定相符，核先敘明。
三、按刑事訴訟法第258條之1規定，告訴人得向法院聲請交付審
    判，此係對於檢察官不起訴或緩起訴裁量權制衡之一種外部
    監督機制，此時，法院僅在就檢察官所為不起訴或緩起訴之
    處分是否正確加以審查，以防止檢察機關濫權。依此立法精
    神，同法第258條之3第3項規定：法院就交付審判之聲請為
    裁定前，得為必要之調查等語，其所謂得為必要之調查，係
    指調查證據之範圍應以偵查中曾顯現者為限，不可就新提出
    之證據再為調查，亦不可蒐集偵查卷以外之證據，否則將與
    刑事訴訟法第260條之再行起訴規定混淆不清（臺灣高等法
    院91年4月25日刑庭會議法律問題研討意見參照）。又法院
    於審查交付審判之聲請有無理由時，除認為告訴人所指摘不
    利被告之事證未經檢察機關詳為調查或斟酌，或不起訴處分
    書所載理由違背經驗法則、論理法則或其他證據法則者外，
    不宜率予交付審判（法院辦理刑事訴訟案件應行注意事項第
    118項參照）。至上開所謂告訴人所指摘不利被告之事證未
    經檢察機關詳為調查，係指告訴人所提出請求調查之證據，
    檢察官未予調查，且若經調查，即足以動搖原偵查檢察官事
    實之認定及處分之決定，倘調查結果，尚不足以動搖原事實
    之認定及處分之決定者，仍不能率予交付審判。
四、經查：
  (一)聲請人原告訴意旨以：被告乙○○明知告訴人甲○○從未有
    向其借款新臺幣（下同）1500萬元之事實，竟意圖為自己不
    法所有，並基於行使偽造私文書及使公務員登載不實之犯意
    ，於不詳時、地，利用先前合夥投資時所取得告訴人已簽名
    而未載內容之空白簽字單，將其套印成內容載有：「本人甲
    ○○（身分證號碼：Ｚ000000000），曾于2000年12月至2001
    年6月期間向乙○○先生（身分證號碼：Ｚ000000000），借
    款新台幣壹仟伍佰萬元整，用于投資資本金。現承諾于2004
    年12月31日前歸還上述借款，利息自2004年3月1日起算（以
    年息9%計算）。此據! 借款人：甲○○2004年2月26 日」等
    字樣之借據，持向臺灣彰化地方法院聲請發支付命令，使依
    法執行公務之法院公務員陷於錯誤，發給支付命令，嗣因告
    訴人及時對該支付命令聲明異議，該支付命令始未能確定，
    然被告此舉已足生損害於告訴人，因認被告涉有刑法第216
    條、第210條之行使偽造私文書罪、第214條使公務員登載不
    實罪及第339條第3項、第1項之詐欺取財未遂罪等語。
  (二)臺灣彰化地方法院檢察署檢察官偵查終結後認為，按犯罪事
    實應依證據認定之，無證據不得認定犯罪事實，刑事訴訟法
    第154條第2項定有明文。再認定不利於被告之事實，須依積
    極證據，苟積極證據不足為不利於被告事實之認定時，即應
    為有利於被告之認定，更不必有何有利之證據，此有最高法
    院30年上字第816號判例可資參照。訊據被告乙○○堅決否
    認有何上揭犯行，辯稱：伊自89年底起至90年中旬，陸續貸
    予甲○○計1500萬元，因甲○○所經營之「大慶鞋材廠」營
    運不善，所以告貸於伊，伊因信任甲○○，所以沒有要求任
    何憑證，嗣於93年2月中旬，伊向甲○○要求借據，甲○○
    始從大陸廣東東莞傳真1張借據至江蘇儀征予伊，伊收到後
    便影印1份夾入卷宗，將傳真感熱紙丟棄，數日後，伊前往
    東莞時，甲○○始交給伊借據原本，詎於94年中，伊因在大
    陸被甲○○之配偶江春蜜訴請返還借款1428萬元，伊為取得
    甲○○與江春蜜之夫妻關係證明，以便訴訟中行使抵銷抗辯
    之用，遂電囑其江蘇儀征工廠職員將傳真複印借據，傳真予
    台北林慧如，並由林慧如向臺灣彰化地方法院聲請發支付命
    令，以支付命令取得甲○○之戶籍謄本，公證後持往大陸地
    區，嗣伊持甲○○交給伊之借據原本，向廣東省東莞市中級
    人民法院訴請返還借款時，甲○○提出支付命令所附借據影
    本時，伊始察覺甲○○交給伊的兩份借據簽名並不相符等語
    。經查：（1）上開犯罪事實，雖據告訴人甲○○指訴歷歷
    ，並提出被告聲請支付命令時所附之借據影本暨被告於東莞
    市人民法院所提出之借據，經肉眼比對，即清楚可見其內容
    均為相符，惟借款人欄「甲○○」簽名字樣卻明顯有異，顯
    見上開2紙借據並非出於同一借據所轉印甚明，惟事實究否
    如告訴人所陳，係被告持其所簽名之空白簽字單再套印內容
    ，不無疑義，然經本署檢察官依職權調取臺灣彰化地方法院
    94年度促字第29500號民事聲請事件卷宗，函請法務部調查
    局鑑驗卷宗內借據影本1紙，依其借款人欄「甲○○」簽名
    字樣及其下方日期研判，究竟是簽名在先嗣後再行套印，亦
    或先行印出內容，再為簽名。據覆：由於檢品並非原始手寫
    簽名文件，且即便有原件，亦因兩者相交點過少，歉難鑑析
    等語。是尚無從依科學證據研判告訴人所指訴內容究否為真
    。（2）又告訴人雖提出93年8月14日東莞日報所載聲明啟示
    ，內容略以：被告及彭金秀2人自93年7月21日至93年8月11
    日，私自帶走東莞市鉅豐鞋業有限公司、東莞樂派運動用品
    有限公司營業執照正副本原件、公章、財務章、有關帳冊、
    公司代表人鍾義瑞之私章及空白簽字單離開公司，並聲明作
    廢等字樣，然上開內容亦僅證明被告與彭金秀曾攜帶上開文
    件離開公司，因而登報聲明作廢，其所列舉攜帶之文件項目
    ，並未包含告訴人之空白簽字單在內，是告訴人指訴被告以
    其空白簽字單套印內容等詞，尚乏積極證據加以證明。況被
    告若確有詐欺之不法犯意，僅須偽造1紙借據，以其影印本
    多次使用即可，根本無須偽造簽署字跡明顯不同之2紙借據
    ，以自曝其短，致有以讓告訴人抗辯之契機。（3）再參諸
    告訴人所提出於其中國大陸報請立案偵查詐騙報告，載有「
    在法庭上，乙○○的律師向法院提交了所謂《借據》原件，
    本人看過後，確定自己從未簽具過這樣的《借據》，但借款
    人處的"甲○○"三個字用紫色字體簽署，非常整齊，偽造得
    十分像本人簽名... 」等字樣，告訴人從未表明係被告利用
    其簽名嗣後再行套印內容等詞，於偵查中，亦僅於95年10月
    23日經本署檢察事務官當庭令告訴人及被告雙方書寫甲○○
    字跡時，經告訴人拒絕後始行主張上情，然則，告訴人對於
    借據上是否為自己平常之簽名字跡，前後論述已有不一，且
    其借據原件姓名部分係以紫色字體簽署，與通常字體顏色已
    明顯相異，告訴人有無以此特殊紫色字體顏色簽署過此姓名
    ，竟有所不知，其指訴非無可指摘之處。（4）復觀諸被告
    所陳，對於系爭1500萬鉅額借款債權之緣由，僅以89年底至
    90年中，陸續借予告訴人人民幣約3百多萬，折合新台幣約
    1500萬為詞，被告雖未能舉出任何憑證以實其說，然參以其
    2人決裂前交往情誼既深且久，則被告以其過往情誼之深，
    交往全憑信用以置辯，衡情亦非全無可能。且被告所述委請
    林慧如以借據傳真影本聲請法院發支付命令乙節，業經證人
    林慧如及彭金秀於本署中，經隔離偵訊結果，所述情節均大
    致相符，雖告訴代理人具狀質疑被告僅以未經確定之支付命
    令即可申請告訴人戶籍謄本，程序上顯有疑問云云，惟按有
    關利害關係人持憑法院告知繳交訴訟對造人之戶籍謄本通知
    書、支付命令或合法金融業者出具之退票單申請債務人戶籍
    謄本者，可予核發。此有內政部91年7月1日台內戶字第0910
    005676號函在卷可按，是被告上開所辯，尚非無據。況有卷
    附經臺灣基隆地方法院公證處認證臺北縣永和市戶政事務於
    94年12月29日所出具之告訴人戶籍謄本、廣東省公證人協會
    所出具之臺灣公證書正副本相符核驗證明在卷可稽，並經被
    告提交廣東省東莞市中級人民法院審酌，以資證明江春蜜與
    告訴人間之夫妻關係，此亦有該法院2005年東中法民四出字
    第104號民事判決書附卷可憑，足證被告所辯實堪採信。（
    5）且告訴代理人復具狀質疑江蘇省的儀征鉅豐公司，於93
    年即已停止營業，並搬離原址，機器搬離至揚州名丰纖維製
    板工業有限公司（下稱名丰公司），而於93年12月8日被查
    封，怎可能於94年7月1日仍自鉅豐公司傳真文件給林慧如云
    云。就此，被告則具狀答辯略以：鉅豐公司之生產設備，於
    93 年3月31日已轉賣予其子陳思瑋所經營、位於揚州之鉅元
    鞋材實業有限公司（後改名為名丰公司），並將傳真機一併
    附送在內，而原在傳真機內之公司英文名稱設定，並未因轉
    讓而變更云云，並附具設備買賣合同1份以供參酌。經核對
    卷附廣東省東莞市人民法院於93年12月28日在名丰公司所製
    作之調查筆錄，廣東省東莞市人民法院係對被告及鉅豐公司
    置於名丰公司內之財產進行訴訟保全，至保全內容則係告知
    受詢問人陳思瑋對於被保全財產不得轉移、隱藏、毀損、買
    賣、抵押，並未特別告知不得使用，則被告委請其公司內職
    員使用原屬鉅豐公司之傳真機，尚難遽認有何不合理之處。
   （6）綜上所述，尚難僅憑告訴人之指述，遽為不利於被告之
    認定，被告所辯尚非無據，堪以採信。此外，復查無其他積
    極證據足認被告有何告訴人所指訴之犯行，應認其罪嫌尚有
    不足，而予以不起訴處分。
  (三)聲請人聲請再議意旨雖以：（1）聲請人在原偵查中，曾具
    狀提出錄音譯文乙件，要證明被告另外又謂該1500萬元是有
    關於專利項目云云，在本件卻又空口辯稱係先後之借款云云
    ，所述完全不同，自不能採信，而由於被告是否有借新臺幣
    1500萬元給聲請人乙節，攸關借據是否偽造，但原檢察官竟
    未依法勘驗調查該錄音內容，且於該不起訴處分書亦恝置未
    論，其偵查顯有不完備之處。（2）被告辯稱94年中，伊電
    囑其江蘇儀征工廠職員將傳真複印借據，傳真予台北林慧如
    云云。惟查，江蘇儀征鉅丰公司於93年即已停止營業，並搬
    離原址，機器搬離至揚州名丰公司，顯見在江蘇省儀征之鉅
    丰公司，並非遷移至揚州繼續營業生產，所移置者，僅機器
    設備而已，因此，94年中，哪還有江蘇儀征公司職員供被告
    使喚去傳真呢? 原檢察官之認定，顯與兩造所陳93年江蘇儀
    征鉅丰公司已停止營業之事實不合，因此，自須查明位於江
    蘇省儀征的鉅丰公司，其機器設備移置揚州名丰公司後，是
    否照常生產營業，以為論斷，而此項應調查事項，非不能調
    查，亦非不易調查，惟原檢察官卻未調查，尚嫌不足。（3
    ）聲請人所具告訴狀第1頁註1所載之旨，即指借據是被告以
    套印方法偽造出來的，原檢察官未明其旨，故聲請人95年11
    月1日補充陳述 (續1)狀第三項即予詳細說明，從而，原檢
    察官謂聲請人於95年10月23日偵查中，經檢察事務官當庭令
    聲請人及被告雙方書寫甲○○字跡時，聲請人拒絕書寫後，
    始行主張被告以套印之方法偽造云云，容有誤會。蓋因聲請
    人自始就是主張借據是被套印偽造而來，因此，檢察事務官
    令兩造書寫甲○○字跡時，聲請人認為沒有必要，並不是拒
    絕簽名後，始另行易詞而論，應予說明。（4）縱使被告有
    以支付命令向台北縣永和市戶政事務所請領聲請人之戶籍謄
    本，但這並不代表確實有如被告所辯「傳真」之情節，因此
    ，實在不應陷於此而思考，而應就被告所辯「傳真」借據之
    說，加以研求。就此，聲請人於95年11月1日、96年2月6日
    已具狀提出質疑、反駁，但原偵查除在不起訴處分書第5頁
    ，就此有部分論斷外，其餘則置而未論，又其已論者，亦有
    如上第二項之疑義，尚有應調查之處。（5）被告所提之傳
    真上，雖顯示2005年7月1日及鉅丰名稱，但那是作假而來的
    ，傳真機的時間及顯示文字，均可隨意調整，非可遽信，如
    依被告所述聲請人甲○○於2004年2月26日從廣東東莞市將
    《台灣借據》傳真到江蘇的儀征鉅丰公司給他，那為何《台
    灣借據》上沒有2004．2．26之時間顯示，也沒其他有關東
    莞方面之任何顯示呢? 此點，關係被告所辯「傳真」乙節是
    否屬實，原檢察官就此並未調查，亦未作說明，是尚有缺漏
    等語。然臺灣高等法院臺中分院檢察署駁回聲請人再議理由
    略謂：（1）本件告訴狀所附系爭借據影本 (95年度他字第
    1062號卷第9頁)，其借款人欄「甲○○」簽名之陳字與其下
    方「2004年2月26日」之月字，有一點重疊，究竟是簽名在
    先嗣後再行套印日期，亦或先行印出日期、內容，再為簽名
    ，經原署函請法務部調查局鑑定，據覆：由於檢品並非原始
    手寫簽名文件，且即便有原件，亦因兩者相交點過少，歉難
    鑑析等語。是尚無從依科學證據研判上開借據係聲請人簽名
    後遭被告以套印之方法偽造的。（2）聲請人於告訴狀中指
    訴被告偽造上開系爭之借據乙紙，該告訴狀中雖未敘明是否
    包括借據之簽名均出於被告偽造，抑或係聲請人簽名後遭被
    告以套印之方法偽造的。然聲請人於95年8月30日原偵查中
    指稱系爭借據與被告於大陸訴訟中所提出之借據簽名不相符
    合，認係出於偽造的云云；又聲請人所提出於其中國大陸報
    請立案偵查詐騙報告，載有「在法庭上，乙○○的律師向法
    院提交了所謂《借據》原件，本人看過後，確定自己從未簽
    具過這樣的《借據》，但借款人處的"甲○○"三個字用紫色
    字體簽署，非常整齊，偽造得十分像本人簽名... 」等字樣
    。顯見聲請人原先係指訴被告偽造包括其簽名之系爭借據，
    迨於95年10月23日原偵查中，檢察事務官當庭令聲請人及被
    告雙方書寫甲○○字跡，欲送請鑑定時，聲請人當庭拒絕書
    寫後，才承認上開系爭借據之簽名與被告於大陸訴訟中所提
    出借據之簽名均為其所簽的無訛，並開始主張系爭借據係聲
    請人簽名後遭被告以套印之方法偽造的云云。然則，聲請人
    對於借據上是否為自己平常之簽名字跡，前後論述不一，所
    為指述顯難採信。（3）上開聲請人指訴遭被告偽造之系爭
    借據，既係出於聲請人之親筆簽名，又查無積極證據足以證
    明系爭借據係聲請人簽名後遭被告以套印之方法所偽造的，
    揆之首開說明，自難僅憑聲請人片面之詞，即論被告以偽造
    文書等之罪責。至於聲請人聲請再議所指，被告是否曾謂系
    爭借據所載1500萬元是有關專利項目？是否曾囑其江蘇儀征
    工廠職員將複印借據傳真予台北林慧如？均與案情無重要關
    係，縱認被告上開辯解不實，亦難遽認上開系爭借據係出於
    被告所偽造，是當無再為該項調查之必要。（4）綜上所陳
    ，原檢察官偵查結果，認被告偽造文書等罪嫌不足，為不起
    訴處分，尚無違誤。
五、前開不起訴處分及駁回再議理由暨事證，業經本院調閱前開
    卷證核閱屬實，本件聲請人前開聲請交付審判之理由，前開
    不起訴處分書及駁回再議處分書皆已詳細論列說明，而檢察
    官為不起訴處分之理由，亦無何違背經驗法則、論理法則或
    其他證據法則之情事，本院認本件並無聲請人所指摘不利被
    告之事證未經檢察機關詳為調查或斟酌，或不起訴處分書所
    載理由違背經驗法則、論理法則或其他證據法則等得據以交
    付審判之事由存在，聲請人猶執前詞聲請交付審判，指摘原
    不起訴處分及駁回再議聲請之理由不當，復未能提出原偵查
    卷內所有之確切證據供本院調查參酌，揆諸依上開說明，本
    件交付審判之聲請為無理由，應予駁回。
六、依刑事訴訟法第258條之3第2項前段，裁定如主文。
中　　華　　民　　國　　96　　年　　5 　　月　　23　　日
                  刑事第一庭    審判長法  官   簡璽容
                                      法  官   郭麗萍
                                      法  官   胡宜如
以上正本證明與原本無異。
本件不得抗告。
中　　華　　民　　國　　96　　年　　5 　　月　　23　　日
                                      書記官   陳錫威
